ACORDAO-COMPLETO-2406708

ACÓRDÃO 2848/2020 ATA 40/2020 - PLENÁRIO

VISTOS, relatados e discutidos estes autos de auditoria operacional realizada sobre o registro de agrotóxicos como atividade desempenhada conjuntamente pelo Ministério da Agricultura, Pecuária e Abastecimento (MAPA) e pelo Instituto Brasileiro do Meio Ambiente e dos Recursos Naturais Renováveis (Ibama) , além da Agência Nacional de Vigilância Sanitária (Anvisa) , com vistas a compreender a sistemática federal para o registro de agrotóxicos e a identificar as eventuais necessidades de correções em face das disfunções burocráticas;
ACORDAM os Ministros do Tribunal de Contas da União, reunidos em Sessão do Plenário, ante as razões expostas pelo Relator, em:
9.1. promover a oitiva do Ministério da Agricultura, Pecuária e Abastecimento (MAPA) e do Instituto Brasileiro do Meio Ambiente e dos Recursos Naturais Renováveis (Ibama) , além da Agência Nacional de Vigilância Sanitária (Anvisa) , em face da possibilidade de, conjuntamente, atuarem em construção participativa perante o TCU, nos termos do art. 14 da Resolução TCU n.º 315, de 2020, fixando, para tanto, o prazo de 90 (noventa) dias, contados da ciência da presente deliberação, para que, em conjunto, apresentem as suas manifestações adicionais sobre a eventual solução de cada necessidade e sobre a adoção de todas as medidas ora sugeridas pela SecexAgroAmbiental, com a apresentação, ainda, da correspondente proposta conjunta de plano de ação em prol da efetiva implementação dessas medidas e de cada solução, dentro do prazo máximo de 455 dias contados da ciência da presente deliberação, a partir, entre outros elementos necessários, da definição de cada ação e de cada responsável pela respectiva ação, com o correspondente cronograma de implementação dessa ação, em face, entre outras medidas, das seguintes premissas: 
9.1.1. necessidade, nos termos do art. 5º da Lei n.º 12.527, de 2011, do art. 4º da Lei n.º da Lei 13.460, de 2017, e do art. 3º, VI, do Decreto n.º 9.203, de 2017, de o MAPA e o Ibama, além da Anvisa, adotarem os padrões e critérios comuns na construção e na divulgação da fila de registros, identificando os pleitos descritos na Lista de Prioridades, além de incluir, no mínimo, a informação sobre andamento da análise;
9.1.2. necessidade, nos termos do art. 5º, XI, da Lei n.º 13.460, de 2017, e do art. 4º, II, do Decreto n.º 9.203, de 2017, de, em conjunto, o MAPA e o Ibama, além da Anvisa, definirem a sistemática única para o recebimento e o tratamento dos dados sobre as quantidades de agrotóxicos importados, exportados, produzidos, formulados e comercializados, ante o art. 41 do Decreto n.º 4.074, com o intuito de evitar a desnecessária duplicidade de esforços das aludidas instituições e das empresas registrantes nessas tarefas;
9.1.3. necessidade, nos termos do art. 3º, VI, do Decreto n.º 9.203, de 2017, de o MAPA promover a ampla e tempestiva publicidade do cronograma, do conteúdo e das motivações para as etapas, os procedimentos e as decisões no fluxo de construção das Listas de Prioridades a serem elaboradas pelo aludido órgão; 
9.1.4. necessidade, nos termos do art. 4º, III, do Decreto n.º 9.203, de 2017, de o MAPA desenvolver, com a subsequente publicidade, os indicadores gerenciais tendentes a mensurar o cumprimento das premissas indicadas pela Portaria MAPA n.º 163, de 11/8/2015, quando justificaram a criação da Lista de Prioridades, consistindo no controle mais adequado de pragas em maior risco fitossanitário, na ampliação da competitividade do mercado de pesticidas, herbicidas e inseticidas e no incentivo à fabricação e à formulação de agrotóxicos no parque industrial brasileiro;
9.1.5. necessidade, nos termos do art. 10, X, da Lei n.º 8.429, de 1992, de o Ibama desenvolver a eficaz sistemática de controle, cobrança e recebimento das taxas de manutenção anual de registro de agrotóxicos;
9.1.6. necessidade, nos termos do Decreto n.º 10.139, de 2019, de a Anvisa proceder à revisão dos seus normativos e, ao examinar a Resolução de Diretoria Colegiada n.º 184, de 2017, avaliar a efetividade de permanente vinculação entre as petições simplificadas e a respectiva petição matriz prevista nos arts. 9º e 15 do aludido normativo, ante as evidências de subutilização do Sistema de Peticionamento da Toxicologia (Siptox) ;
9.1.7. necessidade, nos termos do art. 5º, XI, da Lei n.º 13.460, de 2017, de o MAPA passar a permitir que as alterações de marca comercial e razão social ou as transferências de titularidade de registro sejam, em consonância com o art. 22, § 1º, do Decreto n.º 4.074, de 2002, realizadas diretamente pelas empresas registrantes no sistema Agrofit ou em outro sistema a substituí-lo;
9.1.8. necessidade, nos termos do Acórdão 2303/2013-TCU-Plenário, de o MAPA e o Ibama, além da Anvisa, adotarem as providências cabíveis com vistas à efetiva conclusão do Sistema de Informações sobre Agrotóxicos (SIA) em face de a ausência do aludido sistema impactar negativamente todos os processos no registro federal de agrotóxicos, tendo, em dezembro de 2018, o MAPA, o Ibama e a Anvisa assinado o superveniente acordo de cooperação técnica em prol do desenvolvimento do aludido sistema, já que essa medida poderá contribuir para a redução do prazo de registro de novas substâncias e produtos genéricos;
9.1.9. necessidade, nos termos do art. 15 do Decreto n.º 4.074, de 2002, de o MAPA e o Ibama, além da Anvisa e, também, do Ministério do Meio Ambiente e da Casa Civil da Presidência da República, promoverem a revisão do atual prazo fixado para o registro de agrotóxicos, já que o prazo de 120 dias fixado pelo art. 15 do Decreto n.º 4.074, de 2002, não seria compatível com a realidade brasileira, resultando em elevado volume de decisões judiciais tendentes a, negativamente, impactar as atividades dos órgãos registrantes; 
9.1.10. necessidade, por analogia ao art. 15 do Decreto n.º 4.074, de 2002, de o MAPA e o Ibama, além da Anvisa e, também, do Ministério do Meio Ambiente e da Casa Civil da Presidência da República, promoverem a designação de entidade ou instância coordenadora para gerenciar e desenvolver o planejamento estratégico destinado a abranger as atividades comuns do ciclo regulatório em prol do registro, da reavaliação, do monitoramento e da fiscalização, destacando, também, a necessidade de funcionamento do eventual colegiado destinado a racionalizar e harmonizar os procedimentos técnico-científico-administrativos nos processos de registro e adaptação do registro de agrotóxicos, a exemplo do Comitê Técnico de Assessoramento (CTA - recentemente extinto) ;
9.2. enviar a cópia do presente Acórdão, com o Relatório e a Proposta de Deliberação, aos seguintes destinatários:
9.2.1. à Comissão do Meio Ambiente e Desenvolvimento Sustentável (CMADS) , à Comissão de Agricultura, Pecuária, Abastecimento e Desenvolvimento Rural (CAPADR) , à Comissão Especial destinada a proferir o parecer sobre o Projeto de Lei n.º 6.299, de 2002, da Câmara dos Deputados, à Comissão Especial destinada a proferir o parecer sobre o Projeto de Lei n.º 6.670, de 2016, da Câmara dos Deputados, à Comissão de Meio Ambiente (CMA) e à Comissão de Agricultura e Reforma Agrária (CRA) do Senado Federal, para ciência e eventuais providências;
9.2.2. ao Ministério da Agricultura, Pecuária e Abastecimento (MAPA) e ao Instituto Brasileiro do Meio Ambiente e dos Recursos Naturais Renováveis (Ibama) , além da Agência Nacional de Vigilância Sanitária (Anvisa) e da Casa Civil da Presidência da República, para ciência e adoção das providências cabíveis dentro do prazo solicitado;
9.2.3. ao Subprocurador-Geral do MPTCU Lucas Rocha Furtado, em sintonia com o Acórdão 2169/2020-TCU-Segunda Câmara, e ao Ministério do Meio Ambiente, para ciência e eventuais providências; 
9.2.4. ao Ministério Público do Estado do Acre, Ministério Público Federal, Ministério Público do Estado da Bahia, Ministério Público do Estado de Mato Grosso, Ministério Público do Estado de Mato Grosso do Sul, Ministério Público do Estado de Pernambuco, Ministério Público do Estado de Sergipe, Ministério Público do Estado do Amazonas, Ministério Público do Estado do Paraná, Ministério Público do Estado do Tocantins e Ministério Público do Trabalho, para ciência em face da anterior representação formulada no bojo do TC Processo 028.540/2014-0 ante os indícios de irregularidade na Anvisa em função da excessiva demora na reavaliação das substâncias agrotóxicas enumeradas pela Resolução Anvisa RDC n.º 10, de 2008; e 
9.3. promover o prosseguimento do presente processo, devendo a unidade técnica submeter ao TCU o resultado da construção participativa assinalada pelo item 9.1 deste Acórdão, com a subjacente análise e a subsequente manifestação conclusiva sobre o todo plano de ação ali solicitado.

Auditoria realizada sobre o Registro de Agrotóxicos com o objetivo de compreender o registro de agrotóxicos federal, a fim de identificar e propor correções em suas disfunções burocráticas.

3. Responsáveis: não há.

13.1. Ministros presentes: Ana Arraes (na Presidência), Walton Alencar Rodrigues, Benjamin Zymler, Augusto Nardes, Aroldo Cedraz, Raimundo Carreiro, Bruno Dantas e Vital do Rêgo.
13.2. Ministros-Substitutos presentes: Augusto Sherman Cavalcanti, Marcos Bemquerer Costa, André Luís de Carvalho (Relator) e Weder de Oliveira.

ACORDAO-COMPLETO-2498088

Acórdão 2287/2021 - Plenário

ACORDAO-COMPLETO-2459046

Acórdão de Relação 603/2021 - Plenário

Acórdão de Relação

ANDRÉ DE CARVALHO

Trata-se de auditoria operacional realizada sobre o registro de agrotóxicos como atividade desempenhada conjuntamente pelo Ministério da Agricultura, Pecuária e Abastecimento (MAPA) e pelo Instituto Brasileiro do Meio Ambiente e dos Recursos Naturais Renováveis (Ibama) , além da Agência Nacional de Vigilância Sanitária (Anvisa) , com vistas a compreender a sistemática federal para o registro de agrotóxicos e a identificar as eventuais necessidades de correções em face das disfunções burocráticas.
2.	A referida auditoria operacional teria sido realizada, durante o período de 1º/4 a 13/12/2019, a partir da comunicação apresentada pelo Ministro Raimundo Carreiro perante o Plenário do TCU em 14/11/2018. 
3.	Após os trabalhos de auditoria conduzidos pelos Auditores Federais Hélio Antônio Rossi de Castro Filho, Paulo César Machado e Vinícius Neves dos Santos, a equipe de fiscalização lançou o seu relatório de auditoria à Peça 249, com a anuência dos dirigentes da SecexAgroAmbiental (Peças 250 e 251) , nos seguintes termos:
" (...) I. Introdução 
1. Trata-se de Auditoria no Registro de Agrotóxicos, atividade realizada conjuntamente pelo Ministério da Agricultura, Pecuária e Abastecimento (MAPA) , pelo Instituto Brasileiro do Meio Ambiente e dos Recursos Naturais Renováveis (Ibama) e pela Agência Nacional de Vigilância Sanitária (Anvisa) . A fiscalização é decorrente de comunicação do Ministro Raimundo Carreiro proferida na sessão ordinária do dia 14 de novembro de 2018. 
2. O registro, comercialização e uso de agrotóxicos têm gerado acirrados debates há décadas no Brasil. Se por um lado, o setor agrícola defende a importância dos agrotóxicos no fomento à produção e exportação e na melhoria da produtividade rural em função da fitossanidade conferida às lavouras, os críticos ao uso de agrotóxicos alertam que a utilização crescente e indiscriminada desses produtos acarretaria sérias consequências para a saúde humana e para a conservação do meio ambiente. 
3. Quanto ao registro desses insumos agrícolas, uma das polêmicas reside no tempo despendido desde o protocolo das petições até o deferimento ou não delas. Nessa perspectiva, contrapõem-se a demanda por uma maior quantidade e diversidade de produtos fitossanitários vis-a-vis a necessidade de um exame acurado desses produtos para que não haja consequências danosas para a saúde humana e ao meio ambiente na utilização futura dos agrotóxicos que estão sob avaliação. 
4. Nesse sentido, de acordo com dados apresentados pelo MAPA, para produtos destinados à agricultura orgânica ou biológicos há um prazo médio de espera para registro de 1 ano; de 4 anos para Produtos Técnicos Equivalentes (PTE) ; 6,5 anos para Produtos Formulados Equivalentes (PFE) ; e de 6,8 anos para produtos com base em ingredientes ativos novos. Para se ter uma ideia dessa delonga, na data de 18/12/2019, havia 39 Produtos Técnicos Novos (PT) aguardando a análise dos órgãos; desse total, oito foram protocolados antes de 2010. 
5. O elevado volume de análises pendentes pode acarretar menor disponibilidade de produtos no mercado; além disso, esse cenário, eventualmente, impede o acesso a produtos com maior tecnologia embarcada, isto é, com melhores resultados agronômicos e menores externalidades negativas à saúde humana e ao meio ambiente. Por outro lado, pode existir pressão por aprovação dos registros de maneira apressada, o que pode gerar análises menos criteriosas pelos órgãos/entidades e o uso de influência indevida para priorização do exame de determinados produtos. 
6. Importante salientar que não cabe ao TCU analisar a necessidade e tampouco a qualidade desses produtos. Para isso existe o processo de registro de agrotóxicos, que tem como objetivo aferir a eficiência agronômica e realizar a avaliação toxicológica e ambiental desses insumos agrícolas. A discussão mais ampla sobre a viabilidade do uso de agrotóxicos, por sua vez, cabe ao Congresso Nacional, o qual representa as demandas da sociedade civil. 
7. Considerando-se esse escopo de trabalho, analisaram-se principalmente os processos de trabalho referentes ao registro dos agrotóxicos nos órgãos federais e quais as suas consequências para o setor produtivo e para o próprio ciclo regulatório dos órgãos. Com isso, a presente auditoria teve como objetivo compreender o registro de agrotóxicos federal, identificar e propor correções em suas disfunções burocráticas. 
8. Na etapa de planejamento foram definidas as seguintes questões a serem investigadas: a. Em que medida vem ocorrendo prejuízo e retrabalho nas análises realizadas por MAPA, Anvisa e Ibama no âmbito do processo de registro de agrotóxicos e afins, nos últimos três anos, considerando-se como critérios as Leis 7.802/1989 e 13.460/2017, o Decreto 4.074/2002, os parâmetros internacionais e o princípio da eficiência? 
b. Em que medida vem sendo eficientes a gestão e os controles realizados por MAPA, Anvisa e Ibama no âmbito do processo de registro de agrotóxicos e afins, desde 2018, considerando-se os critérios das Leis 6.938/1981, 7.802/1989 e 8.078/1990, do Decreto 4.074/2002 e parâmetros internacionais? 
c. Em que medida a morosidade do processo de registro de agrotóxicos e afins realizado por MAPA, Anvisa e Ibama, desde 2014, vem impactando o mercado agrícola, considerando-se os critérios da Lei 7.802/1989, do Decreto 4.074/2002 e os parâmetros internacionais? 
d. Em que medida a publicidade atual das informações relativas ao processo de registro de agrotóxicos e afins realizado pelo MAPA, Anvisa e Ibama ocorre de acordo com a Lei de Acesso à Informação (Lei 12.527/2011) , o Decreto 4.074/2002 e o princípio da transparência? 
e. Em que medida o processo de pós-registro de agrotóxicos e afins realizado, desde 2018, pelo MAPA, Anvisa e Ibama, disciplinado pelo Decreto 4.074/2002, apresenta exigências cujo custo econômico ou social seja superior ao risco envolvido, nos termos do Art. 5º, XI da Lei 13.460/2017? 
9. Este relatório está organizado em capítulos que apresentam uma breve visão geral do objeto, os nove achados identificados, as conclusões e as propostas de encaminhamento. Os achados foram estruturados de forma sintetizada e apresentam a situação encontrada, causas, efeitos, proposta de encaminhamento e os benefícios esperados. Nos elementos pós-textuais estão dispostos: a análise dos comentários dos gestores; o detalhamento da metodologia utilizada nesta auditoria; o índice de documentos; o resultado do questionário aplicado com empresas registrantes; a matriz de achados; o glossário e as referências. 
II. Visão Geral 
10. Os agrotóxicos, segundo a Lei 7.802/1989, são produtos e agentes de processos físicos, químicos ou biológicos, destinados ao uso nos setores de produção, no armazenamento e beneficiamento de produtos agrícolas, nas pastagens, na proteção de florestas, nativas ou implantadas, e de outros ecossistemas e também de ambientes urbanos, hídricos e industriais, cuja finalidade seja alterar a composição da flora ou da fauna, a fim de preservá-las da ação danosa de seres vivos considerados nocivos. 
11. Para ser comercializado e utilizado, há necessidade de registro dos produtos de todas as fases do processo fabril do agrotóxico. Assim, a matéria-prima de alta concentração do ingrediente ativo (IA) , chamada de produto técnico (PT) , mistura-se com componentes (matérias-primas e co-formuladores como solventes e neutralizadores) para a fabricação do produto formulado (PF) final, o qual será efetivamente utilizado pelo agricultor. Apresenta-se abaixo um resumo desse processo com conceitos importantes para a compreensão do objeto de auditoria:  (...) 
12. O registro desses produtos no Brasil é ato compartilhado entre três entidades governamentais com naturezas diversas, a saber: MAPA, Ibama e a Anvisa. Cada uma dessas entidades edita as normas com os requisitos técnicos necessários para a obtenção e manutenção dos registros, respectivamente, nas suas áreas de atuação, isto é, quanto à eficácia agronômica, impactos ao meio ambiente e efeitos à saúde. 
13. A Administração Pública, assim, avalia os testes e estudos conforme a lista cronológica de ingresso. No entanto, ocorrem descompassos e não simultaneidade nas avaliações realizadas, em função da complexidade envolvida em cada aspecto analisado, quantidade de processos nas filas ou o número de técnicos disponíveis em cada órgão para análise desse tipo de produto. 
14. Qualquer das avaliações pode ser concluída primeiro, mas somente após a conclusão das três avaliações, com pareceres positivos, é concedido o registro pelo órgão registrante, neste caso o Ministério da Agricultura. Se uma das três avaliações concluir pelo indeferimento do pleito, o registro não pode ser concedido. 
15. Conforme dados da Anvisa de 2018, há um estoque de mais de 2.600 pedidos de registro aguardando a avaliação toxicológica na Agência, entidade com maior morosidade nas análises dos pleitos. Destes, ao redor de 1.100 são de Produtos Técnicos Equivalentes (PTE) , cuja avaliação é efetuada em conjunto pelas três entidades governamentais. 
16. Segundo a pesquisadora Letícia Silva (2019) , considerando a quantidade de registros concedidos no ano de 2018 e o estoque aguardando avaliação, para concluir todas as análises e zerar a fila seriam necessários aproximadamente seis anos e nove meses. Isto sem considerar que novos pedidos de registro estão continuamente entrando na fila de registro para exame, o que tende a diluir os esforços da equipe de avaliação ao longo do tempo. 
17. Na quantidade dos registros concedidos em 2019 (até novembro) , são predominantes os Produtos Técnicos Equivalentes (247) e os Produtos Formulados (153) , que representaram 91% dos 439 registros aprovados no período. Esses dois tipos de produtos também cresceram significativamente ao longo do tempo, como se pode constatar na comparação das médias dos intervalos 2015-19 e 2010-14, na qual os registros desses produtos subiram, respectivamente, 188% e 106%  (...) 
18. Ainda no cotejo dos períodos de 2015-19 e 2010-14, é de se destacar a substancial elevação de 269% na concessão de registros de Produtos Biológicos e Orgânicos. Essa tendência ocorrida no Brasil também reflete um comportamento mundial. Entre 1960 e 1990, uma média de três novos defensivos biológicos era colocada no mercado global anualmente. Essa média subiu para onze no período entre 1990 e 2016. O ano de 2017 foi o primeiro no qual o número de patentes para defensivos biológicos (173) superou o de agrotóxicos convencionais (117) (McDOUGALL, 2018) . Com isso, a participação dos defensivos biológicos no mercado mundial passou de 0,4%, em 1993, para 5,6%, em 2016. 
19. Alterações nos registros já existentes, por sua vez, têm como objetivo identificar a manutenção da conformidade das especificações avaliadas na concessão do registro e as possíveis mudanças na aceitabilidade dos riscos de determinado agrotóxico, de tolerável para intolerável: riscos residuais considerados desprezíveis no momento da avaliação que se manifestam inaceitáveis; efeitos após longa exposição; novas metodologias com maior sensibilidade para aferição de efeitos etc. 
20. O TCU já analisou o tema agrotóxicos em duas ocasiões. Em 2013, a Secretaria de Controle Externo da Saúde do TCU (SecexSaúde) realizou auditoria (TC Processo 011.726/2013-0) , a qual gerou dois monitoramentos (TCs Processo 013.940/2014-7 e Processo 010.084/2017-7) para avaliar a efetividade dos procedimentos de controle adotados pela Gerência-Geral de Agrotóxicos (GGTOX) da Anvisa na emissão do Informe de Avaliação Toxicológica (IAT) . 
21. Em relação a esse trabalho, restam pendentes de cumprimento deliberações que remetem, basicamente, ao desenvolvimento do Sistema de Informações sobre Agrotóxicos (SIA) , cuja implantação é determinada no artigo 94 do Decreto 4.074/2002. Deve-se realçar que, em dezembro de 2018, patrocinados pelo segmento de algodão (o mais atingido por pragas) , MAPA, Ibama e Anvisa assinaram um acordo de cooperação técnica para o desenvolvimento do SIA, que poderá permitir a redução nos prazos de registro de novas substâncias e de produtos genéricos. 
22. A SecexAgroAmbiental, por sua vez, produziu auditoria (TC Processo 029.427/2017-7) para avaliar a presença de estruturas de governança no Governo Federal para implementar a Agenda 2030 e a meta 2.4 dos Objetivos de Desenvolvimento Sustentável (ODS) . Nessa auditoria, examinou-se, subsidiariamente, a política tributária referente aos agrotóxicos e recomendou-se que se criassem mecanismos de supervisão, acompanhamento, divulgação e avaliação periódica das desonerações tributárias que beneficiam o ramo de agrotóxicos. 
23. Além disso, também se recomendou avaliar a oportunidade e viabilidade de se utilizar o nível de toxicidade à saúde humana e o potencial de periculosidade ambiental como critérios para a fixação de alíquotas dos tributos incidentes sobre as atividades de importação, produção e comercialização de agrotóxicos. 
24. A Controladoria Geral da União (CGU) elaborou o Relatório de Auditoria 201303852, de dezembro de 2014, no qual analisa o registro de agrotóxicos no âmbito do MAPA, no período de 1/1/2010 a 31/12/2012. Nesse trabalho, constatou-se, além de falhas formais, a ausência de uma instância superior que dê as diretrizes para o Comitê Técnico de Assessoramento (CTA) , resistência a sistemas de informática e falta de pessoal adequado para utilizar esses sistemas. 
25. Em Nota Técnica, de 1/10/2013 (2.176/2013/SFC/CGU-PR) , ao tratar de denúncia da Associação Brasileira dos Defensivos Genéricos (Aenda) sobre a extrapolação recorrente do prazo legal para registro de agrotóxicos pelo setor público, a CGU discorre, de maneira ampla, sobre o processo de registro, as atribuições e estrutura dos órgãos envolvidos na tarefa. 
26. Nesse estudo, a CGU identificou as seguintes oportunidades de melhoria: implementação efetiva do Sistema de Informações sobre Agrotóxicos (SIA) ; aperfeiçoamento da governança do CTA; definição de uma cota anual mínima de produtos a ser avaliada no processo de registro; redefinição dos fluxos de trabalho no MAPA, Anvisa e Ibama, estipulando indicadores de gestão; dotação para esses órgãos de quantitativo e perfil de servidores compatível com a boa prestação de serviços; e intensificação das atividades de fiscalização do comércio e uso de agrotóxicos.
27. Por fim, no Relatório de Avaliação das Contas de 2017 do MAPA, de 31/7/2018 (OS 201800538) , a CGU recomenda ao Ministério que examine a implementação e divulgação de um indicador do tempo médio de conclusão do registro de agrotóxicos, além de voltar a insistir sobre a necessidade de concretização da implantação do SIA. 
III. Achados de Auditoria 
28. A presente seção detalhará os achados de auditoria identificados e evidenciados durante a etapa de execução do trabalho. 
29. Ressalta-se que houve dois riscos que não se consubstanciaram em achados de auditoria, quais sejam: a) não agregação de valor do Parecer de Eficácia e Praticabilidade Agronômica (EPA) do MAPA ante o risco envolvido; e b) existência de prejuízo advindo da desatualização das Listas de Impurezas Relevantes e Positiva de Componentes. 
30. Quanto ao primeiro ponto, além de 81,3% das empresas registrantes afirmarem no questionário aplicado pela equipe que o EPA agrega valor ao processo de registro de agrotóxicos (Apêndice IV) , o MAPA apresentou elementos que comprovam que realizam análises técnicas as quais extrapolam a competência do TCU para aferir sobre sua necessidade ou não. No que se refere às desatualizações das listas, constatou-se que os documentos já foram objeto de atualização depois de sua criação e que, presentemente, num caso, uma nova atualização está prestes a ocorrer (Lista de Impurezas Relevantes) e, no outro caso, os gestores responsáveis já decidiram o encaminhamento do assunto (Lista de Componentes.
 31. Ademais, em função dos resultados do Painel de Referência que discutiu a Matriz de Achados, decidiu-se que não se deveria prosseguir com o achado que remetia à ausência de fiscalizações pela Anvisa na área de agrotóxicos porque se entendeu que as fiscalizações de responsabilidade da Agência poderiam ser redundantes com as realizadas por MAPA e Ibama, e não faz sentido manter uma proposta de deliberação que poderia se traduzir em replicação de uma mesma atividade, criando uma burocracia desnecessária e desperdício de recursos do erário.
III.1 Prazo de 120 dias para registro de agrotóxicos: necessidade de adaptação à realidade brasileira e mundial 
Figura 2 - Síntese do 1º Achado 
O prazo legal de 120 dias para registro de agrotóxicos não é compatível com a realidade brasileira e mundial. Em vista disso, tem havido excesso de decisões judicias para compelir os órgãos e entidades de registro federais a agilizarem suas análises, o que acarretou indeferimentos de registros devido ao prazo exíguo para exame desses pleitos.
32. Todos os anos os órgãos e entidades registrantes foram objeto de decisões judiciais relacionadas diretamente ao descumprimento do prazo de 120 dias para realizarem suas respectivas avaliações técnico-científicas, exigidas pelo art. 15 do Decreto 4.074/2002. Somente no exercício de 2018, foram recebidas 57 decisões, distribuídas da seguinte maneira  (...) 
33. Isso ocorreu devido ao prazo definido no decreto não ser condizente com as análises necessárias desses produtos pelos órgãos e entidades envolvidos. Segundo essas entidades, os tempos médios, em anos, de tramitação dos pleitos (do protocolo ao parecer) por tipo de produto são os seguintes  (...) 
34. Com efeito, em nenhum país do mundo, dentre os pesquisados, o prazo de registro é de 120 dias (ou 0,3 anos) , sendo que o que mais se aproxima é a Coreia do Sul, conforme dados da Associação Brasileira dos Produtores de Soja (Aprosoja)  (...) 
35. Embora os três órgãos e entidades afirmem não haver prejuízo das análises dos pleitos judicializados em comparação com os demais casos, a Anvisa reconheceu que houve uma tendência ao indeferimento pelo tempo exíguo para se analisar um pleito (peça 80) . 
36. A Anvisa, nessa linha, afirmou que a situação impacta em eventuais indeferimentos de processos que, provavelmente, não precisariam ser indeferidos caso não houvesse a sentença judicial impondo uma análise mais célere. 
37. Em vista disso, pode haver prejuízo para o registrante, ao ter seu pleito indeferido pela falta de tempo para ajustes e correções, ficando induzido a evitar a via judicial diante da possibilidade de indeferimento. 
38. Por outro lado, ao fixar um prazo legal e não cumpri-lo, a Administração Pública acaba por ferir direitos dos usuários dos serviços estabelecidos nas Leis 13.460/2017 e 13.874/2019, que tratam respectivamente do direito do usuário ao cumprimento de prazos e normas procedimentais; e da aprovação tácita de pedido cujo prazo fixado foi transcorrido com silêncio da autoridade competente.
39. Cabe salientar que, conforme esclarecimento do MAPA à equipe de auditoria, o prazo de 60 dias para 'Registro de Agrotóxicos e Afins' disposto no item 68 da Portaria SDA/MAPA 43, de 21/2/2020, refere-se ao prazo para o Ministério realizar o ato administrativo de concessão (certificação) ou indeferimento do registro, após terminadas as análises dos órgãos federais envolvidos (Anvisa, Ibama e o próprio MAPA) . Segundo o § 4º do Art. 15 do Decreto 4.074/2002, esse prazo é de 30 dias, no entanto com o advento da aprovação tácita citada no item anterior, o MAPA entendeu necessário aumentar esse prazo. 
40. Faz-se, portanto, temerária a manutenção do prazo normativo de 120 dias tendo em conta o risco de aumento de demandas judiciais decorrentes desse novo marco legal, notadamente, a aprovação tácita por descumprimento do prazo estipulado. 
41. Em razão das causas identificadas para a situação descrita, propõe-se dar ciência ao Congresso Nacional, em especial às Comissões do Meio Ambiente e Desenvolvimento Sustentável (CMADS) e de Agricultura, Pecuária, Abastecimento e Desenvolvimento Rural (CAPADR) , à Comissão Especial destinada a proferir parecer sobre o Projeto de Lei 6.299/2002 da Câmara dos Deputados, à Comissão Especial destinada a proferir parecer sobre o Projeto de Lei 6.670/2016 da Câmara dos Deputados, às Comissões de Meio Ambiente (CMA) e de Agricultura e Reforma Agrária (CRA) do Senado Federal, e à Casa Civil que o prazo de 120 dias para registro de produto agrotóxico, constante do art. 15 do Decreto 4.074/2002, não é compatível com a realidade brasileira e, em vista disso, tem havido um considerável volume de decisões judiciais, as quais impactam negativamente nas atividades dos órgãos registrantes. 
42. Espera-se que com o atendimento da deliberação haja adequação dos prazos da legislação de agrotóxicos e afins à realidade temporal desses registros e redução das demandas judicias que impõem análises mais céleres e tendem ao indeferimento. 
III.2 Tratamento dado aos produtos 'clones': vinculação permanente ao produto referência impede maior adesão das empresas ao Siptox 
Figura 3 - Síntese do 2º Achado 
A regra de vinculação do produto 'clone' ao produto matriz na Anvisa levou à subutilização do sistema simplificado de pleitos Siptox pelas empresas, com isso houve desperdício de recursos públicos com análises que poderiam ter ocorrido de maneira simplificada 
43. Identificou-se que, aproximadamente, apenas 24% dos produtos 'clones', isto é, aqueles que são meras cópias de produtos agrotóxicos já registrados, utilizam o Sistema de Peticionamento da Toxicologia (Siptox) , cujos objetivos, segundo a Anvisa, são dar celeridade às análises toxicológicas, aplicar a mesma decisão para as petições matriz e simplificadas e estabelecer um padrão de análise eletrônica. 
44. De acordo com a União dos Produtores/Fabricantes Nacionais de Fitossanitários (Unifito) , estima-se que os produtos 'clones' representem de 30 a 40% do estoque de pleitos de Produtos Formulados Equivalentes (ver Apêndice IV - Glossário) , que em 27/11/2019 continha 1.145 pleitos. Assim, calcula-se que essa fila possua de 343 a 458 produtos 'clones' que não estão tramitando pelo procedimento simplificado. Indagada a respeito, a Anvisa respondeu que não tinha condições operacionais de ratificar essa informação. Caso a estimativa acima esteja correta e considerando o piso da projeção, o Siptox, onde tramitam atualmente 82 produtos, estaria tratando somente 24% do total de 'clones'. 
45. Em resposta ao questionário aplicado com 16 empresas registrastes, apenas 25% disseram que utilizam sempre o Siptox ao registrarem produtos "clones"; por outro lado, 56,3% utilizam 'algumas vezes' ou não o utilizam para registrarem produtos clones  (...) 
46. Essa situação encontrada, segundo o questionário, é atribuída à "vinculação" permanente do produto 'clone' ao produto matriz estabelecida pelo art. 9º c/c o art. 15 da Resolução da Diretoria Colegiada (RDC) Anvisa 184/2017, ao dispor que qualquer alteração, suspensão ou cancelamento do produto matriz deve estender-se ao produto 'clone'. 
47. Ademais, o parágrafo único do artigo 15 da Resolução exige que as alterações de pós-registro no produto matriz sejam solicitadas em até trinta dias pela empresa registrante do produto 'clone' sob pena de cancelamento do registro. 
48. A Anvisa não dispõe de controles para a correta identificação do total de produtos 'clones' que tramitam fora do Siptox, o que inviabiliza a apuração do total de recursos desperdiçados em análises não simplificadas. 
49. De acordo com a Agência, um Produto Formulado Equivalente (PFE) que tenha transitado pelas vias convencionais apresentou um tempo médio de análise de 1790 dias em 2018, enquanto via Siptox o procedimento tende a ser bem mais ágil pelas características do procedimento.
50. Quanto a essa situação, a Anvisa afirmou que a vinculação permanente entre produto matriz e produto referência enquanto premissa para se entrar na 'esteira' dos 'clones' foi uma transposição mecânica e literal da rotina adotada na área de medicamentos. Contudo, a derrubada dessa premissa, embora aceitável, poderia, eventualmente, complicar análises de pós-registro e envolver mudanças não triviais no Siptox, segundo os gestores da Agência. 
51. A fim de diminuir a fila de registros de Produtos Formulados Equivalentes (PFE) , recentemente a Agência implementou a Ferramenta de Leitura Otimizada no Registro de Agrotóxicos (Flora) , que, em avaliação inicial de um teste-piloto, tem proporcionado uma economia de 80% no tempo de trabalho relacionado ao exame desses pleitos. 
52. Salienta-se que o procedimento simplificado para análise de pleitos semelhantes é utilizado por diversas entidades internacionais, a exemplo da Australian Pesticides and Veterinary Medicines Authority (agência de registro de agrotóxicos australiana) , que dispõe da opção 'fast track' de registro para os casos em que certos requisitos sejam preenchidos, tais como: uso de fórmulas, ingredientes, embalagens já registradas, por exemplo. 
53. Para a solução desse problema propõe-se recomendar à Anvisa para que, na revisão dos seus normativos determinada no âmbito do Decreto 10.139/2019, quando do exame da RDC 184/2017, avalie a necessidade de vinculação permanente das petições simplificadas à respectiva petição matriz, constante no art. 9º c/c art. 15, considerando as evidências de subutilização do Sistema de Peticionamento da Toxicologia (Siptox) . 
54. Espera-se com a adoção dessa deliberação que haja redução do tempo de análise de cerca de 30 a 40% dos produtos que passariam a utilizar o procedimento simplificado da Anvisa, bem como a diminuição do estoque da fila de registros. 
III.3 Taxa de Manutenção do registro: R$ 14,5 milhões de perda de arrecadação em 2018
Figura 4 - Síntese do 3º Achado 
O Ibama dispõe de controles insuficientes para a cobrança e recebimento das taxas de manutenção anual dos registros de agrotóxicos, seus componentes e afins. Não há nenhum sistema ou instrumento desenvolvido pela autarquia para gerenciar e dar suporte a uma efetiva arrecadação dessas taxas pelo Ibama. No exercício de 2018, a perda com valores não pagos alcançou, aproximadamente, R$ 14,5 milhões ou 26,3% do potencial total de ingresso de recursos para o erário advindos dessa fonte 
55. A Lei 6.938/1981 (Política Nacional do Meio Ambiente) , no seu anexo, estipula os valores das taxas de manutenção de registro de agrotóxicos pelo Ibama, a qual deve ser cobrada anualmente dos detentores de registro. A Portaria Interministerial MF/MMA 812/2015, no seu anexo I, publica os valores atualizados dessas taxas. Aos produtos com Avaliação de Potencial de Periculosidade Ambiental (PPA) mais alta (classes I e II) , é arbitrada uma taxa de R$ 20.225,84, enquanto aos de PPA mais baixo (classes III e IV) é atribuída uma taxa anual de R$ 8.669,38
56. Na Nota Técnica 127/2019/Coasp/Cgasq/Diqua (peça 134) , o Ibama informa que há 3.758 produtos agrotóxicos com registro vigente, sendo 114 de classe I, 1.844 de classe II, 1.466 de classe III e 334 de classe IV. Em linha com esses números, o potencial de arrecadação anual com essas taxas seria de R$ 55.207.078,72. 
57. Conforme Despacho 6341571/2019-Setce/Ccont/Cgfin/Diplan (peça 136) , contido na nota técnica citada no parágrafo anterior, a entidade registra sua arrecadação por meio do Sistema de Cadastro, Arrecadação e Fiscalização (Sicafi) e a receita proveniente da taxa de manutenção de registro de agrotóxicos é contabilizada no código de receita '5331 - Registro de Produto Químico e Biológico'. No exercício de 2018, o valor arrecadado sob essa rubrica foi de R$ 40.711.986,96. Portanto, em 2018, a perda com valores não pagos da taxa de manutenção atingiu R$ 14.495.091,76 ou 26,3% do potencial total de arrecadação. 
58. Por limitações de fornecimento do próprio Ibama, os dados encaminhados se restringiram ao ano de 2018. Contudo, além dessa perda de arrecadação naquele ano, levantamento da Coordenação de Arrecadação (Coar) do Instituto, substituída nas suas funções de cobrança administrativa pela Coordenação de Contabilidade (Ccont) , gerou 1.500 processos físicos de cobrança de empresas devedoras das taxas de manutenção referentes a períodos anteriores a 2018. Para enfrentar essa inadimplência das empresas registrantes, o Ibama dispõe de instrumentos precários de controle. No despacho acima referido, foram elencados: a) uma apuração apenas reativa de informações na Coordenação de Avaliação Ambiental de Substâncias e Produtos Perigosos (Coasp) sobre as empresas registrantes, os registros e as avaliações PPA; b) o início (em 2019) da construção de uma planilha para identificar os produtos, as empresas detentoras do registro e a vigência deste; e c) a abertura somente em 2019 de uma demanda de TI para a criação de uma ferramenta capaz de gerar a taxa automaticamente a partir da extração de dados cadastrais. 
59. A razão maior das perdas relevantes na arrecadação anual da taxa de manutenção se expressa na precariedade dos instrumentos de controle da cobrança dessa taxa. Não há um sistema informatizado que expresse quem deve ser cobrado, o quanto seria o valor dessa cobrança e quais seriam os procedimentos automatizados de cobrança em caso do não pagamento devido das taxas. Ademais, os próprios representantes das empresas registrantes afirmam que o Ibama não tem controle sobre o pagamento anual da taxa de manutenção, conforme pode se verificar em extrato de reunião ocorrida com a Aenda (peça 60) . 
60. Há uma consequência financeira imediata da ausência de mecanismos eficientes de cobrança da taxa de manutenção anual de registro de agrotóxicos: todo ano deixa-se de arrecadar para o erário um volume significativo de recursos, tendo esse montante, em 2018, atingido o equivalente a 26,3% do potencial arrecadatório. 
61. As ineficiências na cobrança dessa taxa também contribuem para um desvio atípico do processo de registro, para o qual se alertou em reunião do próprio Ibama (peça 76) : ao redor de 48% dos produtos registrados não são efetivamente comercializados. Para tanto, as lacunas na cobrança da taxa de manutenção anual de registro de agrotóxicos permitem que haja uma maior tranquilidade financeira para se perseverar com um estoque inativo de produtos registrados para o qual se despenderam recursos públicos na avaliação do registro e dos quais a agricultura brasileira não chega a usufruir. 
62. Como encaminhamento, propõe-se determinar ao Ibama, com base no inciso X do art. 10 da Lei 8.429/1992, que desenvolva uma sistemática eficaz de controle, cobrança e recebimento das taxas de manutenção anual de registro de agrotóxicos, seus componentes e afins. 
63. Os benefícios esperados com a implementação dessa proposta seriam: a diminuição das perdas do erário decorrentes do não pagamento das taxas de manutenção anual de registro de agrotóxicos e o fato da não comercialização do produto registrado passar a ter um ônus maior e mais compatível com os recursos públicos já despendidos na prestação de serviços associada ao exame do pleito pelos órgãos federais de registro de agrotóxicos.
III.4 Construção da Lista de Prioridades: necessidade de mais luz sobre o processo 
Figura 5 - Síntese do 4º Achado 
O MAPA não foi suficientemente transparente na divulgação do conteúdo e das motivações de todas as etapas, procedimentos e decisões referentes ao fluxo de construção da Lista de Prioridades que elenca anualmente os pleitos de registro de agrotóxicos que precisariam ser objeto de uma análise mais célere por parte de MAPA, Anvisa e Ibama 
64. A Portaria MAPA 163, de 11/8/2015, estabelece os critérios para priorização de análises de processos de registro de agrotóxicos. Essa Portaria estipula que deve se dar prioridade à análise de novos ingredientes ativos que visem ao controle de pragas de maior risco fitossanitário e que permitam o manejo integrado de pragas. No caso de produtos equivalentes, sejam técnicos ou formulados, além das condições acima, também constituiria critério de priorização a possibilidade de ampliação da competitividade no mercado e o estímulo à fabricação e formulação de produtos no parque industrial brasileiro. 
65. No âmbito de definição da Lista de Prioridades de 2019, ano que serviu de referência para examinar o método de elaboração desse documento, a Portaria SDA 112, de 8/10/2018, estipulou as pragas de importância econômica de maior risco fitossanitário para as culturas agrícolas nacionais, para fins de priorização de análise dos processos de registro de agrotóxicos. 
66. No fluxo de construção da atual Lista de Prioridades, com base nos requisitos da Portaria SDA 112, as empresas registrantes de agrotóxicos indicaram 580 pleitos priorizáveis. A partir desse rol de pleitos, a Confederação Nacional da Agricultura (CNA) , a Associação Brasileira dos Produtores de Soja (Aprosoja) , a Associação Brasileira dos Produtores de Algodão (Abrapa) e a Associação Brasileira dos Produtores de Milho (Abramilho) , em conjunto com o MAPA, selecionaram e classificaram 74 prioridades para registro atribuindo notas de 0 a 3 como forma de mensurar a relevância de cada um dos pleitos. Posteriormente, em nova reunião do MAPA com esses representantes dos produtores rurais, a Lista de Prioridades foi reduzida a 40 produtos e chegouse, finalmente, ao número de 52 pleitos de registro de agrotóxicos com a inclusão de 12 produtos formulados, atendendo-se a pedidos de reconsideração de empresas registrantes. 
67. Embora o ponto de partida do processo de construção da Lista de Prioridades esteja em linha com o que reza a Portaria SDA 112, algumas definições posteriores a respeito da priorização não foram comunicadas de forma aberta e ampliada, com a publicação das evidências respectivas. São exemplos dessas falhas a ausência de justificativas do porquê da escolha de determinadas associações e não de outras para compor o corpo de avaliadores das prioridades, das razões da hierarquia das notas de 0 a 3 ou dos procedimentos para comprimir a lista para 40 produtos. 
68. Caso o processo de registro de agrotóxicos fosse tempestivo, não haveria a mínima necessidade de se recorrer a uma Lista de Prioridades. Entretanto, tendo em conta que a morosidade no registro e o crescimento continuado da fila de produtos agrotóxicos que aguardam avaliação são um fato consumado, pelo menos no curto prazo, a Lista de Prioridades provavelmente se manterá enquanto instrumento de enfrentamento dos dramas fitossanitários mais emergenciais. 
69. Nesse sentido, a ausência de maior publicização de algumas etapas e razões do fluxo de construção da lista (o porquê da escolha de determinadas associações e não de outras para compor o corpo de avaliadores das prioridades, as razões da hierarquia das notas de 0 a 3 ou os procedimentos para comprimir a lista para 40 produtos) é uma causa de ruídos de interpretação atrelados à percepção da qualidade do documento. 
70. As brechas na transparência da construção da Lista de Prioridades geram alguma desconfiança em relação à impessoalidade e à imparcialidade enquanto pilares a serem cumpridos na elaboração do documento. Em linha com essa desconfiança, entidades como a Aenda e a Andef declararam que falta transparência na elaboração da lista (peças 60 e 62) e representantes da Anvisa afirmaram que os critérios de construção da Lista de Prioridades não são claros (peça 80) . Além disso, a opacidade administrativa vai de encontro às diretrizes de governança pública quanto à necessidade de manter o processo decisório orientado pelas evidências e de promover a comunicação aberta, voluntária e transparente das atividades de uma organização pública. 
71. No intuito de mitigar o problema apontado, propõe-se determinar ao MAPA, com fulcro no inciso VI do art. 3º do Decreto 9.203/2017, que dê ampla e tempestiva publicidade ao cronograma, ao conteúdo e às motivações de todas as etapas, procedimentos e decisões relacionadas ao fluxo de construção das listas de prioridades elaboradas a partir da publicação do Acórdão desta auditoria. 
72. A ampliação do nível de conhecimento e de transparência de todos os passos e justificativas para a elaboração da Lista de Prioridades de exame de pleitos de registros de agrotóxicos seriam os benefícios esperados com a implementação dessa proposta. 
III.5 Lista de Prioridades: é preciso um indicador para validar a utilidade do instrumento
Figura 6 - Síntese do 5º Achado 
A Lista de Prioridades, ferramenta atípica utilizada para acelerar o exame de alguns pleitos de registros de agrotóxicos, necessita, enquanto ação governamental, ser monitorada para se verificar o atingimento ou não dos resultados previstos que motivaram a criação do instrumento. Contudo, ainda não há um indicador que meça o alcance dessas metas 
73. O Decreto 9.203, de 22/11/2017, no seu art. 4º, define entre as diretrizes da governança pública a de monitorar o desempenho e avaliar o resultado das ações prioritárias. Desde a implantação da Lista de Prioridades, não se produziu nenhuma pesquisa ou indicador gerencial que medisse o êxito ou algum bom resultado das listas e a coerência com a Portaria MAPA 163, de 11/8/2015. 
74. A situação encontrada de não haver um indicador gerencial que permita concluir sobre a pertinência da Lista de Prioridades é reforçada por uma informação, aparentemente paradoxal, relacionada à premissa de priorização calcada na intenção de incentivar uma maior concorrência no mercado de agrotóxicos. Ou seja, a Lista de Prioridades serviria também para estimular maior competividade na comercialização dos produtos, entretanto, planilha elaborada pelo Ibama revela que sete marcas de agrotóxicos (Appove WG, Atectra Soy, Azimut Supra, Banjo, Mesotriona CCAB 480 SC, Predom 800 WG e Revolux) , a despeito de constarem na Lista de Prioridades de 2016, de acordo com Ato DFIA 01, de 22/1/2016, não foram disponibilizadas ao mercado em nenhum momento de 2018. 
75. A causa da inexistência de um indicador gerencial, enquanto ferramenta de aferição da eficácia da Lista de Prioridades, é a inércia do MAPA em desenvolver mecanismos de avaliação das consequências de utilização dessa Lista. 
76. A ausência de indicadores gerenciais que confirmem os ganhos fitossanitários, de competitividade de mercado ou de estímulo industrial advindos do registro dos produtos priorizados inviabiliza a obtenção de uma conclusão sobre a consecução ou não dos objetivos que deveriam ser mais facilmente atingidos com a implantação da Lista de Prioridades. 
77. Para sanar essa insuficiência de controle gerencial, propõe-se determinar ao MAPA, com base no inciso III do art. 4º do Decreto 9.203/2017, que desenvolva e dê publicidade a indicadores gerenciais que mensurem o atingimento das premissas elencadas na Portaria MAPA 163, de 11/8/2015, que justificaram a criação da Lista de Prioridades, quais sejam, o controle mais adequado de pragas de maior risco fitossanitário, a ampliação na competitividade do mercado de pesticidas, herbicidas e inseticidas ou o incentivo à fabricação e formulação de agrotóxicos no parque industrial brasileiro. 
78. Com a implantação dessa proposta, espera-se que passe a haver a avaliação, a partir de ferramentas objetivas, dos resultados e dos fundamentos ou não da priorização no registro de agrotóxicos. 
III.6 Filas de registro de agrotóxicos: urge melhorar o acompanhamento dos pleitos Figura
7 - Síntese do 6º Achado 
As filas de registro de agrotóxicos divulgadas por MAPA, Anvisa e Ibama não têm um padrão comum. Além disso, os critérios de construção das filas adotados por cada uma dessas entidades são divergentes entre si. A implantação do Sistema de Informações sobre Agrotóxicos (SIA) , que poderia permitir a consolidação das filas numa única ferramenta, está atrasada em 17 anos. Além da falta de padrão, as filas de registro também não disponibilizam informações relevantes, como o status do andamento da análise do pleito de registro, por exemplo 
79. Cada um dos três órgãos responsáveis pelo processo de registro de agrotóxicos no Brasil (MAPA, Anvisa e Ibama) mantém uma execução, controle e divulgação distinta das informações relacionadas a esse processo, a despeito da determinação constante no Decreto 4.074/2002 de instituir, de maneira unificada, um Sistema de Informações sobre Agrotóxicos (SIA) . 
80. Embora não efetivada essa implantação do SIA, legalmente requerida já há 17 anos, seria de se esperar que houvesse uma padronização dos conceitos e critérios utilizados para construir as filas de registro. Contudo, por exemplo, dos 19 tipos de produtos constantes nessas filas, o uso de 11 deles é exclusivo de apenas um dos órgãos, ou seja, o produto a ser examinado por MAPA, Anvisa e Ibama é o mesmo, mas a categorização desse produto nas filas de registro, na maior parte dos casos, não segue um padrão comum. 
81. Em referência ainda à padronização das filas de registro, os atributos dessas filas também não são equivalentes nos três órgãos. A data de entrada do pleito de registro é um dado fornecido apenas pela Anvisa. A identificação se a análise de um produto será priorizada é passível de ser obtida somente na fila do Ibama. Por fim, as informações sobre o nome da empresa registrante e do ingrediente ativo associado ao produto não são divulgadas pela Anvisa, conforme pode ser observado na tabela a seguir  (...) 
82. Quando se faz uma comparação do conteúdo das filas dos três órgãos, constata-se que apenas 24% dos Produtos Formulados e 14% dos Produtos Técnicos Novos estão presentes em todas as filas, considerando a marca comercial enquanto referência da pesquisa. No caso dos Produtos Técnicos Equivalentes, esse percentual é nulo porque o Ibama não publica nenhuma informação sobre as filas relacionadas a esse tipo de produto. Dados mais detalhados podem ser visualizados na tabela na sequência  (...) 
83. Além disso, conforme relatado no Painel de Referência da Matriz de Planejamento desta Auditoria (peça 104) e na reunião com a Abrasco (peça 55) , nas filas publicadas, não há informação sobre o status de andamento do registro, impedindo os interessados de saber se o pleito ainda aguarda análise, está em análise, encontra-se com a análise sobrestada ou, finalmente, se a análise está concluída no órgão. As filas, supostamente, deveriam abranger todos os pleitos que foram protocolados e cujas análises ainda não tenham sido finalizadas nos três órgãos. Contudo, o MAPA, por exemplo, retira o pleito da sua fila quando ele está em avaliação, conforme pode se depreender em planilha do órgão que fundamenta resposta sobre cada um dos 63 registros concedidos no Ato no 62 do DOU de 13/9/2019 (peça 112) . 
84. No Painel de Referência citado no parágrafo anterior, também foi expresso que, nas filas de registro divulgadas, não se consegue saber quais registros estão com análise acelerada em função de sentenças judiciais e, na situação específica da Anvisa, a falta de informação sobre o ingrediente ativo e o fabricante do produto técnico dificulta o acompanhamento e a obtenção de subsídios para o pedido de impugnação de determinado registro. 
85. O Sistema de Informações sobre Agrotóxicos (SIA) , definido pelo art. 94 do Decreto 4.074/2002, foi instituído para disponibilizar informações sobre o andamento de processos relacionados com agrotóxicos, assentado na interação eletrônica entre os órgãos responsáveis pelo registro desses produtos. A não efetivação da implantação do SIA, mesmo quase duas décadas depois da determinação legal, é das principais causas para o nível não conforme da consistência e substância das informações sobre a evolução dos pleitos no processo de registro de agrotóxicos. 
86. O fato dos órgãos federais de registro manterem as filas de pleitos de agrotóxicos preponderantemente como reflexos dos seus processos internos de trabalho e não como um mecanismo voltado essencialmente para informar o público interessado sobre o andamento dos serviços prestados por esses órgãos nesse assunto também é razão para a falta de padronização observada nessas filas. Essa orientação 'para dentro' de MAPA, Anvisa e Ibama é evidenciada, por exemplo, nas divergências encontradas no atributo 'Tipo de Produto' de um órgão para outro e na condição de que uma mesma solicitação de registro assume números diferentes conforme o órgão que a divulgue (num caso, é o Nr de Processo no MAPA, noutro, é o Nr de Expediente, e finalmente, no terceiro, é o Nr Ibama) . 
87. A não observância de padronização nas filas de registro de agrotóxicos disponibilizadas pelos órgãos responsáveis, a existência de atributos sem equivalência entre essas filas, a não identificação das prioridades na lista geral de pleitos, as expressivas divergências no conteúdo das filas, a ausência de esclarecimentos sobre o status de andamento da análise, sobre a condição de haver ou não sentença judicial exigindo a análise de uma solicitação de registro e, no caso da Anvisa, a lacuna de informações a respeito do ingrediente ativo e do fabricante do produto técnico prejudicam o cumprimento devido do art. 5º. da Lei 12.527/2011, que versa sobre a necessidade de transparência e clareza na prestação de informações pelo setor público. 
88. Além disso, particularmente em relação à fila da Anvisa, a inexistência de informação sobre o ingrediente ativo e o fabricante do produto técnico cria barreiras para o acompanhamento e a obtenção de subsídios para o pedido de impugnação de determinado registro, caso a sociedade civil queira se manifestar nesse sentido. 
89. Em função da insuficiência de transparência e clareza, 75% das empresas registrantes de agrotóxicos que responderam uma pesquisa do TCU afirmaram ter uma considerável dificuldade para acompanhar e rastrear a evolução do seu pleito de registro, a partir das informações publicadas por MAPA, Anvisa e Ibama (peça 216) . 
90. Como encaminhamento, propõe-se determinar ao MAPA, Anvisa e Ibama, com fulcro no art. 5º da Lei 12.527/2011, no art. 4º da Lei 13.460/2017 e no inciso VI do art. 3º do Decreto 9.203/2017, que adotem padrões e critérios comuns na construção e divulgação da fila de registros, identificando os pleitos constantes na Lista de Prioridades e incluindo no mínimo a informação quanto ao status de andamento da análise. 
91. Adotada essa proposta, espera-se maior previsibilidade e melhoria no acompanhamento do andamento do processo de registro de agrotóxicos, com mais consistência, uniformidade, completude e transparência nas informações divulgadas. 
III.7 Relatórios semestrais de comercialização: exigências desnecessárias e retrabalho para os órgãos e entidades de registro 
Figura 8 - Síntese do 7º Achado 
Uma vez que o SIA ainda não foi implantado, à revelia da previsão legal, os três órgãos e entidades de registro exigem das empresas o encaminhamento dos relatórios semestrais de comercialização, sendo que apenas o Ibama deu tratamento aos dados recebidos; em vista disso há exigências desnecessárias e retrabalho aos detentores de registro 
92. Atualmente, os três órgãos e entidades solicitam os relatórios semestrais de quantidades de agrotóxicos, seus componentes e afins importados, exportados, produzidos, formulados e comercializados, previstos pelo art. 41 do Decreto 4.074/2002. Na prática, as empresas elaboram três relatórios diversos para serem apresentados em datas diferentes, conforme afirmou o Sindiveg (peça 58) . 
93. Essa situação vem ocorrendo em razão de que esses relatórios, segundo o inciso IV do art. 94 da norma, deveriam ser 'acolhidos' pelo Sistema de Informação de Agrotóxicos (SIA) , ou seja, apenas um envio para posterior tratamento e disponibilização pelos órgãos federais (inciso V) . 
94. Ocorre que o SIA ainda não foi desenvolvido, à revelia do § 1º do art. 94, que exigia sua implantação até trezentos e sessenta dias depois da publicação do Decreto de 2002, sob responsabilidade da Anvisa. Quanto a essa situação, o MAPA informou que 'o prazo de implantação do SIA é até dezembro de 2021, com recursos (US$ 6,5 mi) advindos das entidades ligadas ao algodão, que ganharam uma ação dos EUA recentemente (2018) ' (peça 33) . 
95. Em decorrência disso, constatou-se a partir de questionário aplicado com 16 empresas registrantes que elas gastam as seguintes médias de horas anuais para elaboração desses relatórios  (...) 
96. Entende-se que as melhores métricas sejam a mediana e as médias geométrica e harmônica devido à coleta de alguns dados discrepantes como uma empresa que informou que gasta 1400 horas ao ano e outra que alega ter gasto zero. 
97. Mesmo que, a princípio, o número de horas/dias apresentados pareçam irrisórios, salienta-se que poderiam ser reduzidos ante a desnecessidade de encaminhar os documentos aos três órgãos/entidades em prazos diferentes. 
98. Cabe realçar que as empresas, além de atenderem aos órgãos e entidades federais, também têm que enviar relatórios de comercialização em nível estadual, neste caso nas UF em que comercializam seus produtos. 
99. Por fim, a situação atual fere o inciso XI do art. 5º do Código de Defesa do Usuário do Serviço Público Lei (Lei 13.460/2017) , que dispõe ser direito do usuário da Administração a eliminação de formalidades e de exigências cujo custo econômico ou social seja superior ao risco envolvido na atividade. 
100. Ressalte-se que, desde 2008, o Ibama dispõe de um sistema eletrônico para recebimento dos relatórios dos produtos de natureza química, com o intuito de facilitar o acolhimento e as análises dessas declarações, o que atende ao inciso V do art. 94 do Decreto 4.074/2002. 
101. Em razão das causas identificadas para a situação descrita, propõe-se determinar ao MAPA, à Anvisa e ao Ibama, com base no inciso XI do art. 5º da Lei 13.460/2017 e no inciso II do art. 4º do Decreto 9.203/2017, que, em conjunto, definam sistemática única para recebimento e tratamento dos dados referentes às quantidades de agrotóxicos, seus componentes e afins importados, exportados, produzidos, formulados e comercializados, constantes do art. 41 do Decreto 4.074/2002, de maneira a evitar duplicidade de esforços aos órgãos e às empresas registrantes nessas tarefas. 
102. Espera-se com a medida que haja redução de dois terços de custos para o usuário do serviço e melhoria no alinhamento dos órgãos e entidades federais com a legislação de agrotóxicos.
III.8 Alterações pós-registro: análises desnecessárias e desperdício de recursos do MAPA
Figura 9 - Síntese do 8º Achado 
As avaliações pelo MAPA dos pedidos de alterações de marca comercial, de razão social e de transferências de titularidade solicitadas por empresas titulares de registro são análises desnecessárias e estritamente burocráticas de recebimento e conferência de documentos. Assim, incorrem em atividades cujo custo econômico ou social é superior ao risco envolvido e acarretam desperdícios de recursos do Ministério
103. Atualmente, há análises desnecessárias e desperdício de recursos do MAPA ao receber e avaliar os pedidos de alterações de marca comercial, razão social e transferência de titularidade de registros (§ 1º, do art. 22 do Decreto 4.074/2002) . 
104. A seguinte tabela apresentada pelo MAPA discrimina as quantidades de solicitações dessa natureza recebidas e o tempo médio despendido para analisá-las para o ano de 2018 (...) 
105. A norma que trata de alterações de marca comercial, razão social e as transferências de titularidade de registro ("§1º do art. 22 do Decreto 4.074/2002) dispõe que essas alterações poderão ser processadas pelo MAPA a pedido do interessado. 
106. A interpretação atual do MAPA é no sentido de receber o pleito e encaminhar a um funcionário administrativo que dá publicidade às decisões de deferimento por meio do Diário Oficial da União. O MAPA, entretanto, justificou o procedimento adotado atualmente pela necessidade expressa nos termos legais. 
107. Em reunião com pesquisadores da Universidade Federal do Paraná (UFPR) , afirmouse que 'a transferência de titularidade de registro, por exemplo, é 'pró-forma' no MAPA. Não há análise alguma' (peça 56) . O MAPA confirmou essa informação ao afirmar que essas alterações 'não utilizam da força de trabalho de Auditores-Fiscais Federais Agropecuários uma vez que se tratam de alterações para as quais a análise agronômica não se faz necessária' (peça 110) . 
108. O principal efeito é o custo desnecessário tanto para a Administração Pública, que precisa alocar pessoal administrativo para atender essas demandas, como para as empresas registrantes, que aguardam de 12 a 16 dias em média para terem seus pedidos autorizados. 
109. Ademais, não há registro de indeferimento destes tipos de alterações, uma vez que se trata apenas de informação de alguma mudança administrativa nas empresas ao regulador. 
110. Assim, entende-se que a situação atual fere o inciso XI do art. 5º do Código de Defesa do Usuário do Serviço Público Lei (Lei 13.460/2017) , que dispõe que é direito do usuário da Administração a eliminação de formalidades e de exigências cujo custo econômico ou social seja superior ao risco envolvido na atividade. 
111. Salienta-se que o MAPA, em caso semelhante, disponibilizou às empresas registrantes a possibilidade de realizarem notificação de alterações em bulas e rótulos diretamente no Sistema Agrofit do Ministério. 
112. Ante o exposto, propõe-se recomendar ao MAPA, com fulcro no inciso XI do art. 5º da Lei 13.460/2017, que passe a permitir que as alterações de marca comercial, razão social e as transferências de titularidade de registro, constantes do §1º do art. 22 do Decreto 4.074/2002, sejam realizadas diretamente pelas empresas registrantes no Agrofit ou em sistema que venha a substituí-lo.
113. A partir do atendimento da ação acima, espera-se que haja redução de recursos despendidos pelo MAPA em análises de baixo risco, possibilitando com isso a realocação deles para atividades de maior relevância para o órgão, bem como redução de custos desnecessários às empresas registrantes, os quais tem potencial de se refletir nos preços de toda a cadeia da agricultura brasileira e no consumidor final. 
III.9 Ciclo Regulatório dos Agrotóxicos: necessidade de uma entidade coordenadora
Figura 10 - Síntese do 9º Achado
As atividades de registro, reavaliação, monitoramento e fiscalização de agrotóxicos constituem um ciclo regulatório, cujas autoridades reguladoras são MAPA, Anvisa e Ibama. No entanto, a efetividade desse ciclo é prejudicada pela inexistência de uma entidade ou instância coordenadora que gerencie e desenvolva um planejamento estratégico integrado que abranja as atividades comuns do ciclo regulatório 
114. Conforme Farmer (2007, apud Silva, 2019) , a autoridade reguladora que estabelece as normas é, via de regra, a responsável pela aplicação das medidas de implementação do regulamento, por meio da emissão de autorizações, monitoramentos, inspeções de atividades e outras ações de execução. No ciclo regulatório, todas essas atividades se interligariam e subsidiariam as subsequentes. A operação adequada desse ciclo tornaria os regimes regulatórios mais eficientes e, para tanto, o planejamento estratégico da regulação seria uma premissa necessária. 
115. Especificamente, no caso de agrotóxicos, se confirma a perspectiva do ciclo regulatório e aos órgãos federais responsáveis pelo exame dos pleitos de registro desses produtos também compete a reavaliação, monitoramento e fiscalização dos agrotóxicos, de acordo com o que estabelecem os incisos I, V, VI, IX e X do art. 2º. do Decreto 4.074/2002. A caracterização do ciclo regulatório fica delineada porque essas três últimas atividades retroalimentam e se vinculam ao registro de agrotóxicos, confirmando posteriormente a validade ou não do registro; monitorando, por amostragem, o limite máximo de resíduos de agrotóxicos estabelecido no momento do registro e fiscalizando se a qualidade do produto, da fabricação, da importação e exportação do agrotóxico está em conformidade com o preceituado quando do registro. Os processos de registro, reavaliação, monitoramento e fiscalização caracterizam um ciclo regulatório, dentro do qual MAPA, Anvisa e Ibama são as autoridades reguladoras. Um planejamento estratégico integrado entre esses três órgãos tornaria mais efetivo o funcionamento desse ciclo. 
116. O Decreto 4.074/2002 instituiu o Comitê Técnico de Assessoramento para Agrotóxicos (CTA) , composto por representantes do MAPA, Anvisa e Ibama. Esse Comitê, extinto pelo Decreto 9.759/2019, tinha a competência de racionalizar e harmonizar os procedimentos técnico - científicos e administrativos nos processos de registro e adaptação de registro de agrotóxicos. Contudo, a atuação do CTA não alcançava o nível estratégico e todas as matérias que não tivessem consenso no Comitê teriam que ser submetidas aos Ministros de Estado responsáveis pelas áreas de agricultura, saúde e meio ambiente para deliberação conjunta. 
117. Por seu turno, o Decreto 9.203/2017 expressa no inciso IV do art. 4º que é diretriz de governança pública articular instituições e coordenar processos para melhorar a integração entre os diferentes níveis e esferas do setor público, com vistas a gerar, preservar e entregar valor público. No inciso II do art 5º define que a estratégia é um dos mecanismos de governança pública, compreendendo as diretrizes, objetivos, planos e ações, além de critérios de priorização e alinhamento entre organizações e partes interessadas, para que os serviços e produtos de responsabilidade das organizações alcancem o resultado pretendido. As formas de acompanhamento desses resultados também precisam ser estabelecidas. 
118. A ausência de uma instância encarregada do planejamento estratégico conjunto e integrado de MAPA, Anvisa e Ibama no âmbito do ciclo regulatório de agrotóxicos é causa da menor efetividade no funcionamento, dos desalinhamentos de procedimentos e dos desequilíbrios de esforços observados nas atividades componentes desse ciclo. Em coerência com esse argumento, no Painel de Referência da Matriz de Planejamento, ocorrido em 26/9/2019, especialistas enfatizaram a necessidade de um planejamento estratégico coordenado dos três órgãos e de um mecanismo de feedback para retroalimentar devidamente o ciclo regulatório. Na mesma sintonia, alertaram que seria importante a construção de indicadores para medir a eficiência e consistência do ciclo ora em discussão (peça 104) .
119. A prestação de serviços relacionados ao ciclo regulatório de agrotóxicos teria que ser algo consolidado e único na perspectiva de quem é usuário desses serviços. Contudo, a insuficiência de coordenação e integração entre MAPA, Anvisa e Ibama gera desarmonias e diferenças de procedimentos entre esses três órgãos que repercutem no nível de atendimento das empresas que realizam pleitos de registro de agrotóxicos e dos demais integrantes da sociedade civil interessados no tema. Essas desarmonias e diferenças de procedimento podem ser exemplificadas pela ausência de uma definição uniforme do que seria o produto 'clone', pelas acentuadas divergências de conteúdo e forma nas filas de registro de agrotóxicos de cada um dos três órgãos e pela redundância na exigência de relatórios semestrais de comercialização de agrotóxicos das empresas detentoras de registro. 
120. Como maneira de dar andamento ao assunto, propõe-se dar ciência ao Congresso Nacional, em especial às Comissões do Meio Ambiente e Desenvolvimento Sustentável (CMADS) e de Agricultura, Pecuária, Abastecimento e Desenvolvimento Rural (CAPADR) , à Comissão Especial destinada a proferir parecer sobre o Projeto de Lei 6.299/2002 da Câmara dos Deputados, à Comissão Especial destinada a proferir parecer sobre o Projeto de Lei 6.670/2016 da Câmara dos Deputados, às Comissões de Meio Ambiente (CMA) e de Agricultura e Reforma Agrária (CRA) do Senado Federal, e à Casa Civil que há necessidade de: 
a. um órgão ou entidade coordenadora, colegiada ou não, que tenha dentre suas competências a de desenvolver e gerenciar um plano estratégico que abranja assuntos comuns aos responsáveis pelo ciclo regulatório de agrotóxicos (atividades de registro, reavaliação, fiscalização e monitoramento) e que seja encarregado do alcance dos resultados atinentes a esse plano; e 
b. um outro órgão cujo objetivo seja racionalizar e harmonizar os procedimentos técnico-científicos e administrativos nos processos de registro e adaptação de registro de agrotóxicos, a exemplo do Comitê Técnico de Assessoramento (CTA) . 
121. Caso as instâncias devidas criem essas entidades, prevê-se diminuição das divergências de procedimentos entre MAPA, Anvisa e Ibama nos processos vinculados ao ciclo regulatório dos agrotóxicos e melhor exploração das sinergias entre esses órgãos para tornar mais produtivo o funcionamento desse ciclo.
IV. Conclusão 
122. O arcabouço legal do registro de agrotóxicos em nível federal exige diversos desafios dos órgãos e entidades registrantes. O primeiro deles se relaciona à organização e à coordenação das ações necessárias para o desempenho satisfatório de suas funções como reguladores de um setor do qual o Brasil obtém boa parte de seu PIB. 
123. As óticas ambiental e social, por outro lado, não podem ser preteridas em função dos avanços econômicos proporcionados indubitavelmente por esses insumos agrícolas que trazem grandes inovações e tecnologias em suas constituições. Busca-se, assim, o equilíbrio entre as perspectivas econômica, social e ambiental e aí está o maior dos desafios. 
124. De modo geral, este trabalho analisou questões relacionadas ao processo de registro de agrotóxicos, notadamente, o impacto da morosidade das análises dos pleitos que, em comparação ao padrão internacional, se mostra pouco competitiva. De certa forma, todos os achados da presente auditoria referem-se às dificuldades e aos entraves burocráticos advindos dessa lentidão. 
125. Nesse sentido, verificaram-se, além de prejuízos nas análises e retrabalho para os diversos atores do processo, falhas na gestão e nos controles dos órgãos e entidades, com reflexos negativos no mercado agrícola brasileiro. Ademais, identificaram-se deficiências na transparência e consistência das informações das filas de registro bem como exigências desnecessárias para as empresas registrantes, que não agregam valor ao processo ante o risco envolvido em procedimentos de pós-registro. 
126. No que se refere aos prejuízos e retrabalhos nas análises, verificou-se que o prazo legal de 120 dias para registro é impraticável, fato que gera dificuldades intransponíveis aos órgãos responsáveis pelo registro e prejuízos a um melhor exame dos pleitos das empresas registrantes que demandam judicialmente uma análise mais célere. 
127. Além disso, o procedimento simplificado para avaliação de produtos 'clones', isto é, réplicas de outros produtos já registrados, não está atendendo às necessidades comerciais das empresas, que o subutilizam e acabam por optar pelo procedimento ordinário. 
128. Quanto aos controles, o setor de arrecadação do Ibama, por sua vez, apresentou falhas nos controles das taxas de manutenção de registros de agrotóxicos, o que, além de prejudicar a arrecadação federal, facilita a permanência de registros obsoletos nas empresas ao não se exercer o ônus devido sobre os casos de produtos registrados e não comercializados. 
129. Por outro lado, as listas de prioridades elaboradas pelo MAPA desde 2016 carecem de divulgação quanto aos critérios de sua construção e das motivações de todas as etapas, procedimentos e decisões de seu fluxo. Outrossim, não há indicadores desenvolvidos pelo Ministério para monitorar e aferir o atingimento dos resultados pretendidos com essa priorização. 
130. Outro ponto de grande relevância para a qualidade do processo de registro de agrotóxicos é a necessidade de entidade ou instância coordenadora que gerencie e desenvolva um planejamento estratégico integrado desses três órgãos que abranja as atividades comuns do ciclo regulatório (registro, reavaliação, monitoramento e fiscalização) . Além disso, seria importante a existência de um colegiado que racionalize e harmonize os procedimentos técnico-científicos e administrativos nos processos de registro e adaptação de registro de agrotóxicos, a exemplo do Comitê Técnico de Assessoramento (CTA) , recentemente extinto. 
131. A transparência e completude das filas de registro foi outro tópico analisado nesta auditoria. Quanto a isso, identificou-se que há desarmonia dos critérios de apresentação dessas filas. Ademais, elas carecem de informações importantes para o usuário desse serviço como o status do pleito no órgão ou entidade registrante. 
132. Quanto às disfunções nos procedimentos de pós-registro, os relatórios semestrais de comercialização são exigidos pelos três órgãos e entidades, embora não haja tratamento das informações por MAPA e Anvisa, o que onera desnecessariamente as empresas de registro. Alterações de marca comercial, razão social e mudança de titularidade, por sua vez, não exigem análises técnicas nem de mérito, mas tão só administrativas relativas à conferência de documentação, ou seja, não agregam valor ao processo e causam prejuízo de recursos a todos os atores envolvidos. 
133. Por fim, cabe salientar que a não implantação do Sistema de Informações de Agrotóxicos (anteriormente responsabilidade da Anvisa, mas atualmente do MAPA) , à revelia de exigência legal, a qual já foi objeto de deliberação do TCU no Acórdão 2303/2013-TCU-Plenário, foi causa direta de dois achados de auditoria. A ausência desse sistema, no entanto, de certa forma, impacta negativamente em todos os processos atinentes ao registro de agrotóxicos federal. 
V. Proposta de Encaminhamento 
134. Ante o exposto, submete-se o presente relatório à consideração superior com as seguintes propostas: 
Determinações 
I. Determinar ao Ministério da Agricultura, Pecuária e Abastecimento, à Agência Nacional de Vigilância Sanitária e ao Instituto Brasileiro do Meio Ambiente e dos Recursos Naturais Renováveis, com fulcro no art. 5º da Lei 12.527/2011, no art. 4º da Lei 13.460/2017 e no inciso VI do art. 3º do Decreto 9.203/2017, que adotem padrões e critérios comuns na construção e divulgação da fila de registros, identificando os pleitos constantes na Lista de Prioridades e incluindo no mínimo a informação quanto ao status de andamento da análise;
II. Determinar ao Ministério da Agricultura, Pecuária e Abastecimento, à Agência Nacional de Vigilância Sanitária e ao Instituto Brasileiro do Meio Ambiente e dos Recursos Naturais Renováveis, com base no inciso XI do art. 5º da Lei 13.460/2017 e no inciso II do art. 4º do Decreto 9.203/2017, que, em conjunto, definam sistemática única para recebimento e tratamento dos dados referentes às quantidades de agrotóxicos, seus componentes e afins importados, exportados, produzidos, formulados e comercializados, constantes do art. 41 do Decreto 4.074/2002, de maneira a evitar duplicidade de esforços aos órgãos e às empresas registrantes nessas tarefa; 
III. Determinar ao Ministério da Agricultura, Pecuária e Abastecimento, com fulcro no inciso VI do art. 3º do Decreto 9.203/2017, que dê ampla e tempestiva publicidade ao cronograma, ao conteúdo e às motivações de todas as etapas, procedimentos e decisões relacionadas ao fluxo de construção das Listas de Prioridades elaboradas a partir da publicação deste Acórdão; 
IV. Determinar ao Ministério da Agricultura, Pecuária e Abastecimento, com base no inciso III do art. 4º do Decreto 9.203/2017, que desenvolva e dê publicidade a indicadores gerenciais que mensurem o atingimento das premissas elencadas na Portaria MAPA 163, de 11/8/2015, que justificaram a criação da Lista de Prioridades, quais sejam, o controle mais adequado de pragas de maior risco fitossanitário, a ampliação na competitividade do mercado de pesticidas, herbicidas e inseticidas ou o incentivo à fabricação e formulação de agrotóxicos no parque industrial brasileiro; 
V. Determinar ao Instituto Brasileiro do Meio Ambiente e dos Recursos Naturais Renováveis, com fulcro no inciso X do art. 10 da Lei 8.429/1992, que desenvolva uma sistemática eficaz de controle, cobrança e recebimento das taxas de manutenção anual de registro de agrotóxicos, seus componentes e afins;
Recomendações 
VI. Recomendar à Agência Nacional de Vigilância Sanitária que, na revisão dos seus normativos determinada no âmbito do Decreto 10.139/2019, quando do exame da Resolução de Diretoria Colegiada 184/2017, avalie a necessidade de vinculação permanente das petições simplificadas à respectiva petição matriz, constante no art. 9º c/c art. 15, considerando as evidências de subutilização do Sistema de Peticionamento da Toxicologia (Siptox) ;
VII. Recomendar ao Ministério da Agricultura, Pecuária e Abastecimento, com base no inciso XI do art. 5º da Lei 13.460/2017, que passe a permitir que as alterações de marca comercial, razão social e as transferências de titularidade de registro, constantes do §1º do art. 22 do Decreto 4.074/2002, sejam realizadas diretamente pelas empresas registrantes no Agrofit ou em sistema que venha a substituí-lo; 
Planos de Ação
VIII. Determinar ao Ministério da Agricultura, Pecuária e Abastecimento, à Agência Nacional de Vigilância Sanitária e ao Instituto Brasileiro do Meio Ambiente e dos Recursos Naturais Renováveis que apresentem, no prazo de 120 (cento e vinte) dias contados da ciência deste Acórdão, um plano de ação conjunto destinado ao cumprimento das determinações I e II, fixando, no mínimo, as ações a serem tomadas, os responsáveis pelas aludidas ações e os respectivos prazos para a correspondente implementação;
IX. Determinar ao Ministério da Agricultura, Pecuária e Abastecimento que apresente, no prazo de 90 (noventa) dias contados da ciência deste Acórdão, um plano de ação destinado ao cumprimento das determinações III e IV e da recomendação VII, fixando, no mínimo, as ações a serem tomadas, os responsáveis pelas aludidas ações e os respectivos prazos para a correspondente implementação;
X. Determinar ao Instituto Brasileiro do Meio Ambiente e dos Recursos Naturais Renováveis que apresente, no prazo de 90 (noventa) dias contados da ciência deste Acórdão, um plano de ação destinado ao cumprimento da determinação V, fixando, no mínimo, as ações a serem tomadas, os responsáveis pelas aludidas ações e os respectivos prazos para a correspondente implementação;
XI. Determinar à Agência Nacional de Vigilância Sanitária que apresente, no prazo de 90 (noventa) dias contados da ciência deste Acórdão, um plano de ação destinado ao cumprimento da recomendação VI, fixando, no mínimo, as ações a serem tomadas, os responsáveis pelas aludidas ações e os respectivos prazos para a correspondente implementação;
Outras propostas 
XII. Enviar o Acórdão que vier a ser prolatado, bem como o Voto e Relatório que o fundamentam, ao Congresso Nacional, em especial às Comissões do Meio Ambiente e Desenvolvimento Sustentável (CMADS) e de Agricultura, Pecuária, Abastecimento e Desenvolvimento Rural (CAPADR) , à Comissão Especial destinada a proferir parecer sobre o Projeto de Lei 6.299/2002 da Câmara dos Deputados, à Comissão Especial destinada a proferir parecer sobre o Projeto de Lei 6.670/2016 da Câmara dos Deputados, às Comissões de Meio Ambiente (CMA) e de Agricultura e Reforma Agrária (CRA) do Senado Federal, e à Casa Civil para ciência de que: 
a. o prazo de 120 dias para registro de produto agrotóxico, constante do art. 15 do Decreto 4.074/2002, não é compatível com a realidade brasileira e, em vista disso, tem havido um considerável volume de decisões judiciais, as quais impactam negativamente nas atividades dos órgãos registrantes; 
b. há necessidade de um órgão ou entidade coordenadora, colegiada ou não, que tenha dentre suas competências a de desenvolver e gerenciar um plano estratégico que abranja assuntos comuns aos responsáveis pelo ciclo regulatório de agrotóxicos (atividades de registro, reavaliação, fiscalização e monitoramento) e que seja encarregado do alcance dos resultados atinentes a esse plano; e c. há necessidade também de um outro órgão cujo objetivo seja racionalizar e harmonizar os procedimentos técnico-científicos e administrativos nos processos de registro e adaptação de registro de agrotóxicos, a exemplo do Comitê Técnico de Assessoramento (CTA) ;
c. há necessidade também de um outro órgão cujo objetivo seja racionalizar e harmonizar os procedimentos técnico-científicos e administrativos nos processos de registro e adaptação de registro de agrotóxicos, a exemplo do Comitê Técnico de Assessoramento (CTA) ; 
XIII. Enviar, conforme determinação do Acórdão 2169/2020-TCU-Segunda Câmara (Representação) , ao Exmo. Sr. Subprocurador-Geral do Ministério Público junto ao TCU Lucas Rocha Furtado e ao Ministério do Meio Ambiente, cópias do presente parecer e das deliberações proferidas em seu bojo, para ciência;
XIV. Determinar à Segecex que, em conjunto com a SecexAgroAmbiental e com a Secretaria de Soluções de Tecnologia da Informação (STI) , disponibilize o Relatório, Voto e Acórdão, bem como o Relatório da Unidade Técnica que integra os autos, na página do Tribunal na Internet, com acesso público;
XV. Autorizar a SecexAgroAmbiental a proceder ao monitoramento das deliberações que vierem a ser prolatadas no presente processo bem como do Acórdão 2253/2017-TCU-Plenário;
XVI. Arquivar os autos."
3.	Foi promovido o apensamento, contudo, do TC Processo 006.890/2019-9 e do TC Processo 028.540/2014-0 ao presente feito, versando, respectivamente, sobre o tratamento da aludida comunicação apresentada pelo Ministro Raimundo Carreiro perante o Plenário do TCU e sobre a representação formulada pelos membros do Ministério Público Federal e do Ministério Público do Trabalho, além dos Ministérios Públicos Estaduais, noticiando os indícios de irregularidade na Anvisa em função da excessiva demora na reavaliação das substâncias agrotóxicas enumeradas pela Resolução Anvisa RDC n.º 10, de 2008.
É o Relatório.

não há.

Não atuou.

AUDITORIA OPERACIONAL. REGISTRO DE AGROTÓXICOS. INCOMPATIBILIDADE DO PRAZO DE CENTO E VINTE DIAS FIXADO PELO DECRETO N.º 4.074, DE 2002, PARA O EXAME DO REGISTRO DE AGROTÓXICOS. ENTRAVES BUROCRÁTICOS NA ATUAÇÃO DO MAPA, DA ANVISA E DO IBAMA. DEMORA NA ANÁLISE DOS PLEITOS PARA O REGISTRO DE AGROTÓXICOS. AUSÊNCIA DE SISTEMÁTICA ÚNICA PARA O RECEBIMENTO E O TRATAMENTO DOS DADOS SOBRE AS QUANTIDADES DE AGROTÓXICOS. AUSÊNCIA DE PADRÕES E CRITÉRIOS COMUNS PARA A ELABORAÇÃO E A DIVULGAÇÃO DAS FILAS DE REGISTROS AINDA NÃO ANALISADOS. DEFICIÊNCIAS NOS MECANISMOS DE GESTÃO E CONTROLE. DESNECESSIDADE, NO PÓS-REGISTRO, DE ENCAMINHAMENTO DOS RELATÓRIOS SEMESTRAIS DE COMERCIALIZAÇÃO PELAS EMPRESAS REGISTRANTES. OITIVA PARA A CONSTRUÇÃO PARTICIPATIVA, nos termos da Resolução TCU n.º 315, de 2020, EM PROL DE EVENTUAIS RECOMENDAÇÕES E DETERMINAÇÕES. COMUNICAÇÃO. PROSSEGUIMENTO DO FEITO.

RELATÓRIO DE AUDITORIA (RA)

Secretaria de Controle Externo da Agricultura e do Meio Ambiente (SecexAgroAmbiental).

Trata-se de auditoria operacional realizada sobre o registro de agrotóxicos como atividade desempenhada conjuntamente pelo Ministério da Agricultura, Pecuária e Abastecimento (MAPA) e pelo Instituto Brasileiro do Meio Ambiente e dos Recursos Naturais Renováveis (Ibama) , além da Agência Nacional de Vigilância Sanitária (Anvisa) , com vistas a compreender a sistemática federal para o registro de agrotóxicos e a identificar as eventuais necessidades de correções em face das disfunções burocráticas. 
2.	A equipe de auditoria teria, entre outras medidas, analisado os processos de trabalho inerentes ao registro de agrotóxicos nas aludidas instituições federais e as suas consequências para o setor produtivo e para o próprio ciclo regulatório desses agrotóxicos. 
3.	A equipe de auditoria teria, para tanto, evidenciado as 5 (cinco) questões de auditoria, ante os principais pontos do processo de registro dos agrotóxicos, sob as seguintes premissas: 
	" (...)  (i) em que medida vem ocorrendo prejuízo e retrabalho nas análises realizadas por MAPA, Anvisa e Ibama no âmbito do processo de registro de agrotóxicos e afins, nos últimos três anos, considerando-se como critérios a Lei n.º 7.802, de 1989, a Lei n.º 13.460, de 2017, o Decreto n.º 4.074, de 2002, os parâmetros internacionais e o princípio da eficiência? 
	(ii) em que medida vem sendo eficientes a gestão e os controles realizados por MAPA, Anvisa e Ibama no âmbito do processo de registro de agrotóxicos e afins, desde 2018, considerando-se os critérios das Leis nos 6.938/1981, 7.802/1989 e 8.078/1990, do Decreto 4.074/2002 e parâmetros internacionais? 
	(iii) em que medida a morosidade do processo de registro de agrotóxicos e afins realizado por MAPA, Anvisa e Ibama, desde 2014, vem impactando o mercado agrícola, considerando-se os critérios da Lei n.º 7.802, de 1989, do Decreto n.º 4.074, de 2002 e os parâmetros internacionais? 
	(iv) em que medida a publicidade atual das informações relativas ao processo de registro de agrotóxicos e afins realizado pelo MAPA, Anvisa e Ibama ocorre de acordo com a Lei de Acesso à Informação (Lei n.º 12.527, de 2011) , o Decreto n.º 4.074/2002 e o princípio da transparência?
	(v) em que medida o processo de pós-registro de agrotóxicos e afins realizado, desde 2018, pelo MAPA, Anvisa e Ibama, disciplinado pelo Decreto n.º 4.074, de 2002, apresenta exigências cujo custo econômico ou social seja superior ao risco envolvido, nos termos do art. 5º, XI, da Lei n.º 13.460, de 2017?"
4.	Ao discorrer, assim, sobre o registro, a comercialização e o uso de agrotóxicos, a SecexAgroAmbiental anotou todo o acirrado debate sobre isso há décadas no Brasil e destacou que o setor agrícola defenderia a importância dos agrotóxicos no fomento à produção e à exportação, além da melhoria na produtividade rural em razão da fitossanidade conferida às lavouras, ao passo que os críticos do uso de agrotóxicos alertariam para a crescente e indiscriminada utilização desses produtos e para as sérias consequências em desfavor da saúde humana e do meio ambiente, salientando que o maior desafio residiria, então, em atingir o equilíbrio entre as perspectivas econômica, social e ambiental.
5.	Bem se vê que os agrotóxicos figurariam como insumos agrícolas destinados ao controle de pragas e, em sintonia com a Lei n.º 7.802, de 1989, corresponderiam a produtos e agentes de processos físicos, químicos ou biológicos destinados a uso nos setores de produção, de armazenamento e de beneficiamento dos produtos agrícolas, nas pastagens, na proteção de florestas, nativas ou implantadas, entre outros ecossistemas, e também nos ambientes urbanos, hídricos e industriais, com a finalidade de alterar a composição da flora ou da fauna a fim de preservá-las da ação danosa de seres vivos nocivos.
6.	No Brasil, para serem utilizados pelo produtor rural, é necessário o registro dos agrotóxicos pelo governo federal, por meio de ato compartilhado pelo MAPA, Ibama e Anvisa, e cada instituição possuiria a independência para editar as respectivas normas com os requisitos técnicos necessários à obtenção e à manutenção dos registros, envolvendo, assim, a eficácia agronômica, os impactos sobre o meio ambiente e os efeitos sobre a saúde. 
7.	Bem se vê, no entanto, que não caberia à equipe de auditoria analisar a necessidade, nem, tampouco, a qualidade desses produtos, até porque esses fatores já seriam avaliados no processo de registro dos agrotóxicos, salientando que a discussão mais ampla sobre a viabilidade do uso de agrotóxicos competiria ao Congresso Nacional como representante das demandas da sociedade civil.
8.	A partir, contudo, das informações veiculadas pela Associação Brasileira dos Produtores de Soja (Aprosoja) para 2018, o prazo médio do exame de registro dos aludidos produtos estaria em 7,5 anos, revelando o delongado tempo em nível bem superior ao apresentado pelos demais países e regiões em relevante patamar de produção agrícola, e essa falha dificultaria o planejamento e a previsibilidade de investimentos no setor agropecuário, além de revelar o risco de não atendimento a emergências fitossanitárias, diante da inexistência de produto eficaz disponível para o produtor.   
9.	Ocorre, todavia, que, em conformidade com os dados da Anvisa para 2018, subsistiria o estoque em mais de 2.600 pedidos de registro de agrotóxicos, aguardando a avaliação toxicológica na aludida agência reguladora, e isso revelaria a morosidade da Anvisa na análise dos respectivos pleitos de registro, de tal sorte que, ante a atual taxa de registros, a entidade levaria aproximadamente seis anos e nove meses para concluir todas as análises dos aludidos pedidos de registro, sem considerar, aí, os novos pedidos colocados continuamente na fila de registro para essa avaliação.
10.	Essa elevada demora na análise dos pedidos de registro resultaria, assim, em menor disponibilidade de produtos ao agricultor brasileiro, além de impedir o acesso a produtos com maior tecnologia embarcada e melhores resultados agronômicos, além de menores externalidades negativas sobre a saúde humana e o meio ambiente, até porque, diante dessa elevada demora, boa parte dos produtos em espera tende a ficar obsoleta.
11.	Por esse prisma, os subsequentes achados de auditoria estariam, em suma, relacionados com as dificuldades e os entraves burocráticos provenientes de toda a morosidade na análise dos aludidos pleitos de registro dos agrotóxicos, ressaltando que, em comparação com o padrão internacional, sobressairia a baixíssima competitividade nacional.
12.	Eis que, a partir da análise empreendida pela equipe de fiscalização, teriam sido identificados os seguintes achados de auditoria: 
	(i) o prazo de 120 dias ou de (0,3 ano) para o exame dos pleitos de registro de agrotóxicos, como fixado pelo Decreto n.º 4.074, de 2002, não seria compatível com as especificidades do processo de registro brasileiro, além de estar em desacordo com a prática mundial, já que esse prazo seria inferior à média mundial adotada, gerando, ainda, as demandas judiciais contra as instituições federais responsáveis pelo respectivo processo; 
	(ii) a regra de vinculação na Anvisa do produto "clone", como mera cópia de produtos agrotóxicos já registrados, ao produto matriz teria resultado na subutilização do Sistema de Peticionamento da Toxicologia (Siptox - sistema simplificado de análise: utilizado por apenas 24% dos produtos "clones") e no subsequente desperdício dos recursos públicos em análises susceptíveis à forma simplificada; 
	(iii) a existência de insuficientes controles para a cobrança e o recebimento das taxas de manutenção anual dos registros de agrotóxicos, com os seus componentes e afins, teria resultado, em 2018, na perda estimada de R$ 14,5 milhões ou de 26,3% do potencial total de arrecadação; 
	(iv) a divulgação do conteúdo e das etapas do fluxo de construção da Lista de Prioridades pelo MAPA, como ferramenta atípica utilizada para definir os pleitos em análise mais célere, padeceria pela a ausência de transparência e pela ausência de indicador gerencial tendente a validar a pertinência dessa Lista de Prioridades; 
	(v) a elaboração e a divulgação pelo MAPA e Ibama, além da Anvisa, para as filas de registros de agrotóxicos ainda não examinados padeceria pela ausência de padronização e de critérios comuns e pela ausência de esclarecimento sobre o andamento da respectiva análise, além da ausência de identificação dos pleitos descritos na Lista de Prioridades e dos processos sob a eventual demanda judicial, destacando que a implantação do Sistema de Informações sobre Agrotóxicos (SIA) poderia permitir a consolidação das filas em única ferramenta, mas estaria atrasada em 17 anos; 
	(vi) a duplicidade de exigência estabelecida pelo MAPA e Ibama, além da Anvisa, em ações características do pós-registro de agrotóxicos subsistiria sobre o encaminhamento de relatórios semestrais de comercialização pelas empresas registrantes, já que apenas o Ibama teria dado algum tratamento às informações recebidas, evidenciando, assim, a eventual subsistência de exigências desnecessárias e de retrabalho em desfavor dos aludidos detentores de registro, ao passo que os pedidos de alteração de marca comercial e razão social ou de transferência de titularidade de registro poderiam ser feitos de modo mais simplificado por meio da mera notificação das empresas registrantes; e 
	(vii) o planejamento padeceria pela ausência de integração e de associação a determinada entidade ou instância coordenadora tendente a lidar com os assuntos mais relevantes no ciclo regulatório de agrotóxicos, já que o MAPA, a Anvisa e o Ibama atuariam como autoridades regulamentadoras sobre o conjunto das atividades de registro, reavaliação, monitoramento e fiscalização. 
13.	Não por acaso, a partir da relevância dos aludidos achados de auditoria e das fragilidades observadas, a equipe de auditoria assinalou a necessidade do envio de recomendações para que, na revisão dos seus normativos por força do Decreto n.º 10.139, de 2019, a Anvisa avalie a atual sistemática de análise dos produtos "clones" e para que o MAPA passe a simplificar os procedimentos de alteração de marca comercial e de razão social ou de transferência de titularidade de registros, passando a ser realizados diretamente pelas empresas registrantes no sistema Agrofit do referido ministério ou em outro sistema tendente a substituí-lo.   
14.	A unidade técnica propôs, ainda, que o Ibama desenvolva a eficaz sistemática de controle, cobrança e recebimento das taxas de atual manutenção do registro de agrotóxicos e que o MAPA promova a ampla e tempestiva publicidade do cronograma, do conteúdo e das motivações para as etapas, os procedimentos e as decisões no fluxo de construção das Listas de Prioridades.  
15.	Por esse prisma, a SecexAgroAmbiental sugeriu, adicionalmente, que o MAPA, a Anvisa e o Ibama adotem os padrões e critérios comuns na construção e divulgação da fila de registros, identificando os pleitos descritos na Lista de Prioridades, com a inclusão, no mínimo, da informação sobre o andamento da correspondente análise, além de, em conjunto, as aludidas instituições definirem a sistemática única para o recebimento e o tratamento dos dados sobre as quantidades de agrotóxicos importados, exportados, produzidos, formulados e comercializados com vistas a evitar a desnecessária duplicidade de esforços, sem prejuízo de determinar que, no correspondente prazo assinado, o MAPA, a Anvisa e o Ibama apresentem os respectivos planos de ação destinados ao cumprimento das suscitadas determinações e recomendações. 
16.	A unidade técnica anotou, enfim, que deve ser promovido o envio de ciência às instituições federais sobre a inadequação do aludido prazo de 120 dias para o registro do produto agrotóxico, como fixado pelo art. 15 do Decreto n.º 4.074, de 2002, além da necessidade de designação de entidade ou instância coordenadora para gerenciar e desenvolver o planejamento estratégico destinado a abranger as atividades comuns do ciclo regulatório em prol do registro, da reavaliação, do monitoramento e da fiscalização, destacando, também, a necessidade de funcionamento do eventual colegiado destinado a racionalizar e harmonizar os procedimentos técnico-científico-dministrativos nos processos de registro e adaptação do registro de agrotóxicos, a exemplo do Comitê Técnico de Assessoramento (CTA - recentemente extinto) .
17.	Bem se sabe, de todo modo, que, entre outras eventuais ações de controle, o TCU já teria apreciado a questão dos agrotóxicos em duas relevantes ocasiões sob as seguintes condições:
 (i) a Secex-Saúde realizou, em 2013, a auditoria sob o TC Processo 011.726/2013-0, ensejando a subsequente constituição de dois monitoramentos no bojo do TC Processo 013.940/2014-7 e do TC Processo 010.084/2017-7, com vistas a avaliar a efetividade dos procedimentos de controle adotados pela Gerência-Geral de Agrotóxicos (GGTOX) da Anvisa na emissão do Informe de Avaliação Toxicológica (IAT) , a despeito de restarem aí pendentes de cumprimento algumas deliberações ligadas, notadamente, ao desenvolvimento do Sistema de Informações sobre Agrotóxicos (SIA) em face da implantação determinada pelo art. 94, § 1º, do Decreto n.º  4.074, de 2002; e
 (ii) a SecexAgroAmbiental realizou a auditoria sob o TC Processo 029.427/2017-7 com vistas a avaliar as estruturas de governança no governo federal para implementar a Agenda 2030 e a Meta 2.4 dos Objetivos de Desenvolvimento Sustentável (ODS) , tendo, no âmbito dessa auditoria, avaliado, subsidiariamente, a política tributária sobre os agrotóxicos e enviado a recomendação para a criação dos mecanismos de supervisão, acompanhamento, divulgação e avaliação periódica das desonerações tributárias tendentes a beneficiar o ramo de agrotóxicos, além do envio de recomendação para avaliar a oportunidade e a viabilidade de utilizar o nível de toxicidade à saúde humana e o potencial de periculosidade ambiental como critérios para a fixação de alíquotas dos tributos incidentes sobre as atividades de importação, produção e comercialização de agrotóxicos.
18.	Em sintonia, contudo, com a referida auditoria no bojo do TC Processo 011.726/2013-0, a falta de implantação do aludido SIA estaria anteriormente sob a responsabilidade da Anvisa, mas teria posteriormente passado para o MAPA, tendo o Acórdão 2.303/2013 sido proferido, então, pelo Plenário do TCU no sentido de a Anvisa adotar as providências cabíveis com vistas à conclusão do Sistema de Informações sobre Agrotóxicos (SIA) , em face de a ausência do aludido sistema impactar negativamente todos os processos no registro federal de agrotóxicos, mas, em dezembro de 2018, o MAPA, o Ibama e a Anvisa assinaram o superveniente acordo de cooperação técnica em prol do desenvolvimento do aludido sistema e essa medida poderá contribuir para a redução do prazo de registro de novas substâncias e produtos genéricos.
19.	Ocorre, todavia, que, antes de prolatar todas essas sugeridas determinações e recomendações, o TCU pode e deve abrir a possibilidade de as aludidas instituições federais, além, eventualmente, da Casa Civil, atuarem em construção participativa perante o Tribunal, nos termos do art. 14 da Resolução TCU n.º 315, de 2020, com vistas a apresentarem as suas manifestações adicionais sobre a adoção de todas as aludidas medidas.
20.	Ao enaltecer, portanto, o presente trabalho de fiscalização realizado sob a liderança do Secretário Hugo Chudyson Araújo Freire e do Diretor Clayton Arruda de Vasconcelos a partir da valorosa atuação dos Auditores Federais Hélio Antônio Rossi de Castro Filho, Paulo César Machado e Vinícius Neves dos Santos, agradecendo adicionalmente, pelo trabalho no Gabinete, ao Assessor Leonardo Spiandorello Ricciardi, o TCU pode abrir a possibilidade de as aludidas instituições federais atuarem em construção participativa com vistas a apresentarem as suas manifestações suplementares sobre a adoção de todas as medidas sugeridas pela SecexAgroAmbiental.
Ante o exposto, pugno pela prolação do Acórdão ora submetido a este Colegiado.
TCU, Sala das Sessões, em 21 de outubro de 2020.
Ministro-Substituto ANDRÉ LUÍS DE CARVALHO
Relator